臺灣高等法院民事判決
110年度金上易字第23號
上  訴  人  余秀玲  
            江道宣  

            廖心慧  

被  上訴人  傅李三妹
訴訟代理人  傅智明  
上列當事人間請求損害賠償事件，上訴人對於中華民國110年1月
20日臺灣桃園地方法院109年度金字第46號第一審判決提起上訴
，本院於111年5月11日言詞辯論終結，判決如下：
    主      文
原判決關於命上訴人連帶給付新臺幣陸拾捌萬柒仟伍佰元本息部
分，及該部分假執行之宣告，暨訴訟費用之裁判（除確定部分外
）均廢棄。
上開廢棄部分，被上訴人在第一審之訴及假執行之聲請均駁回。
第一審（除確定部分外）及第二審訴訟費用，均由被上訴人負擔
。
    事實及理由
按債權人以各連帶債務人為共同被告提起給付之訴，共同被告
  中之一人對於第一審命其連帶給付之判決提起上訴者，倘其提
  出非基於其個人關係之抗辯為有理由，其訴訟標的對於共同被
  告之各人即屬必須合一確定，依民事訴訟法第56條第1項第1款
  規定，其上訴之效力及於未提起上訴之其他共同被告（最高法
  院86年台上字第3524號裁定意旨參照）。反之，倘共同被告之
  一人以其個人關係之抗辯提起上訴，即無民事訴訟法第56條第
  1項第1款之適用，其上訴效力不及於未提起上訴之其他共同被
  告，自無庸併列未提起上訴之其他共同被告為視同上訴人。查
  本件被上訴人於原審係依侵權行為之法律關係請求上訴人江道
  宣、余秀玲、廖心慧(下合稱上訴人，單指其一即逕稱姓名)與
  原審共同被告邱文榮連帶賠償，經原審判決上訴人與邱文榮應
  連帶給付新臺幣（下同）68萬7,500元本息，上訴人不服，並
  以渠等個人關係之抗辯提起本件上訴，揆諸前開說明，上訴人
  提起上訴之效力自不及於未提起上訴之邱文榮，故本院不併列
  邱文榮為視同上訴人，合先敘明。
被上訴人主張：邱文榮於民國99年4月間成立柏勛集團，與上訴
  人、訴外人吳兆鴻（於99年5月間加入，已死亡）在桃園市○○
  區○○路0段000號00樓、00樓、同段000號00樓陸續成立「利生
  聯誼俱樂部」（下稱利生）、「鑽利生聯誼俱樂部」（下稱鑽
  利生）、「鑫展聯誼俱樂部」（下稱鑫展，於100年10月間擴
  展至高雄吸收會員）、「柏勛水聯誼俱樂部」（下稱柏勛水）
  、「利眾聯誼俱樂部」（下稱利眾）、「利旺聯誼俱樂部」（
  下稱利旺，並擴展至臺北吸收會員）及「盈利聯誼俱樂部」（
  下稱盈利)，並於100年年底在高雄市○○區○○○路000號00樓、00
  0號00樓、000號00樓設立辦公室、101年初則在臺北市○○區○○○
  路○段000號00樓設有辦公室。由邱文榮擔任集團負責人，江道
  宣任鑫展總召，並主持高雄地區之經營宣傳，余秀玲任鑽利生
  與柏勛水總召、廖心慧任利眾總召，對外利用宣傳文宣、舉辦
  餐會、旅遊及透過會員介紹，共同以「互助會模式」、「卡片
  存款專案模式」等給付顯不相當之紅利、利息等方式，招攬不
  特定會員投入資金，而違反銀行法第29條、第29條之1規定，
  以投資名義向不特定人收受存款，伊因受騙而於100年12月間
  至101年10月29日陸續投入資金，受有637萬2,500元之損害。
  爰依民法第184條第2項、第185條規定，請求上訴人與邱文榮
  連帶給付637萬2,500元，及均加計自刑事附帶民事起訴狀繕本
  送達翌日起算之法定遲延利息（原審判命上訴人應與邱文榮連
  帶給付68萬7,500元本息，上訴人就其敗訴部分提起上訴。另
  邱文榮受原審敗訴判決後未聲明不服，非本院審理範圍，不贅
  ）。並答辯聲明：上訴駁回。　　
上訴人則以：本件刑事案件係違反銀行法，按實務見解該法保
  護法益為國家法益，被上訴人縱有損害亦不得提起附帶民事訴
  訟。再柏勛集團之主事者為邱文榮，允諾被上訴人報酬者亦為
  邱文榮，吸金利得均由邱文榮獨得，伊等均未分潤，伊等亦為
  投資被害人，自不構成侵權行為。再被上訴人於101年10月底
  柏勛集團關閉各地辦事處而無法再繳費時已知悉柏勛集團倒閉
  ，公司人去樓空，遭邱文榮違法吸金詐騙，及伊等任職柏勛集
  團之事，應於斯時已知悉侵權行為及賠償義務人為何，卻遲至
  104年6月4日始提起本件訴訟，被上訴人之請求權已罹於時效
  等語，資為抗辯。並上訴聲明：㈠原判決不利於上訴人部分廢
  棄；㈡上開廢棄部分，被上訴人在第一審之訴及假執行之聲請
  均駁回。
按「違反保護他人之法律，致生損害於他人者，負賠償責任」
  、「數人共同不法侵害他人之權利者，連帶負損害賠償責任。
  不能知其中孰為加害人者亦同」、「除法律另有規定者外，非
  銀行不得經營收受存款、受託經理信託資金、公眾財產或辦理
  國內外匯兌業務。」、「以借款、收受投資、使加入為股東或
  其他名義，向多數人或不特定之人收受款項或吸收資金，而約
  定或給付與本金顯不相當之紅利、利息、股息或其他報酬者，
  以收受存款論」，民法第184條第2項、第185條第1項、銀行法
  第29條、第29條之1固定有明文。惟受害者之權利或法益受侵
  害，與行為人之可歸責行為間，需具有相當因果關係，始能成
  立侵權行為，倘欠缺相當因果關係，即與侵權行為之構成要件
  不合，不成立侵權行為。經查：
　㈠被上訴人主張邱文榮於99年4月間成立柏勛集團，自任該集團
    總裁，江道宣任鑫展總召，並主持高雄地區之經營宣傳，余
    秀玲任鑽利生與柏勛水總召、廖心慧任利眾總召，共同對外
    以「互助會模式」、「卡片存款專案模式」等給付顯不相當
    之紅利、利息等方式，招攬不特定會員投入資金，違反銀行
    法第29條、第29條之1規定，伊因受騙而於100年12月間至10
    1年10月29日投入資金受有損害等語，固提出繳款卡片等件
    為證（見附民卷㈠第4至11頁），及引用原法院103年度金重
    訴字第2號刑事判決記載之事實及證據（見原審卷㈠第17至45
    3頁），固非無據。又被上訴人主張上訴人所為構成第184條
    第2項、第185條之共同侵權行為，係以江道宣任鑫展總召，
    並主持高雄地區之經營宣傳；余秀玲任鑽利生與柏勛水總召
    ；廖心慧任利眾總召，對外利用宣傳文宣、舉辦餐會、旅遊
    及透過會員介紹，積極宣傳「老闆（邱文榮）優秀、善心、
    誠信、會賺錢」，及「穩定、保證高利」等方式，招攬不特
    定會員投入資金，即其等為個人業績、獎金與豐厚之利潤，
    不惜招攬更多之被害人充當其等下線，致令本案之損害不斷
    擴大，其等對於邱文榮違反銀行法第29條、第29條之1之非
    法經營銀行業務犯行，係屬共同正犯等情，有刑事案件判決
    之事實一及理由貳四㈡⒈、㈦⒌部分可稽（見原審卷㈠第19至20
    、60、70頁），並經被上訴人所引用（見本院卷㈠第178頁）
    。
　㈡惟查，被上訴人係利旺之會員，上線係葉良裕，其聽了一年
    以後才加入，會費是交給公司會計。被上訴人並不認識上訴
    人，也未將會費交給上訴人等情，為兩造所不爭執（見本院
    卷㈡第68、238頁），而江道宣、余秀玲、廖心慧分別為鑫展
    、鑽利生、利眾會員，與被上訴人參加之利旺並不相同。參
    以，被上訴人提出刑事告訴時，係主張：邱文榮發起合會先
    有親信的人當顧問，招募200會，有車馬費一帶六，等於1萬
    6,000元，並招募專案。邱文榮集資到101年10月底忽然由顧
    問張家容對大家宣布關門，緊接由萬峯法律事務所之律師團
    代表出面處理等語，有刑事告訴狀附於臺灣臺北地方檢察署
    102年度他字第4348號卷宗可稽，堪認上訴人並未邀約被上
    訴人參加利旺，亦未曾向被上訴人收取會費，則被上訴人參
    加利旺，按月繳交金錢，難認與上訴人有關，縱被上訴人參
    加利旺而造成財產上損失，亦難認係上訴人之行為所致，則
    被上訴人受有財產上損失與上訴人行為間顯然欠缺相當因果
    關係。上訴人對被上訴人財產上損失既不構成侵權行為，自
    無法與邱文榮成立民法第185條所定之共同侵權行為，即無
    需與邱文榮負連帶損害賠償責任，併予敘明。
　㈢從而，被上訴人依民法第184條第2項及第185條規定，請求上
    訴人與邱文榮應連帶給付67萬500元本息，於法無據，應予
    駁回。 
綜上所述，被上訴人依民法第184條第2項及第185條規定，請求
  上訴人與邱文榮連帶給付67萬500元，及自附帶民事起訴狀繕
  本送達翌日起至清償日止，按年息5%計算之利息，為無理由，
  不應准許。原審判命上訴人連帶給付，並為假執行之宣告，自
  有未洽。上訴意旨指摘原判決此部分不當，求予廢棄改判，為
  有理由，自應由本院廢棄改判如主文第2項所示。　
本件事證已臻明確，兩造其餘之攻擊或防禦方法及所用之證據
  ，經本院斟酌後，認為均不足以影響本判決之結果，爰不逐一
  論列，附此敘明。
據上論結，本件上訴為有理由，判決如主文。
中　　華　　民　　國　　111　年　　6　　月　　15　  　日
                  民事第五庭   
                      審判長法  官  賴劍毅
                            法  官  洪純莉
                            法  官  陳君鳳
正本係照原本作成。
不得上訴。
中　　華　　民　　國　　111 　年　　6 　　月　　20　　日

  　　　　　　　　　　　　　書記官  簡維萍